台灣高等法院民事判決　九十一年度上更(三)字第一七三號
　　　上　訴　人　　乙○○
　　　被上訴人　　　甲○○
右當事人間請求返還土地等事件，上訴人對於中華民國八十四年十月二十三日臺灣新
竹地方法院八十四年度重訴字第四三號第一審判決提起上訴，經最高法院第三次發回
更審，上訴人並為訴之追加，本院判決如左：
    主    文
上訴及追加之訴暨其假執行之聲請均駁回。
第二審及發回前第三審與追加之訴訴訟費用由上訴人負擔。
    事    實   及    理     由
壹、程序方面：
一、本件上訴人於原審起訴，包括先位聲明及備位聲明，經原審全部駁回後，上訴人
    全部上訴，本院前更(一)審判決「上訴駁回」，上訴人不服上訴三審後，最高法院
    以九十年台上字第一九二號判決：「原判決關於駁回上訴人備位聲明之上訴及該
    訴訟費用部分廢棄，發回台灣高等法院，其餘上訴駁回」。故本件關於上訴人先
    位聲明，業已判決上訴人敗訴確定，本件應僅就上訴人備位聲明為審理，換言之
　　，對於被上訴人甲○○之先位聲明部分業已判決確定，不能再予審理。
二、關於備位聲明，上訴人於原審原請求備位聲明為：「被告甲○○或曾文祥應給付
    原告四百萬元，及自八十四年九月二十六日起至清償日止，按年息百分之五計算
    之利息；另應自八十四年十月二十五日至八十六年四月止，每月二十五日給付原
    告五十萬元；另應於八十六年五月二十五日給付原告一十九萬八千四百一十一元
    。上開債務如經被告其中一人清償，其餘被告免其責任。」。嗣於原審為上訴人
    敗訴判決後，上訴人於本院前審及更(一)審備位聲明則減縮為：「被上訴人甲○○
    應給付上訴人四百萬元及自民國八十四年九月二十六日起，至清償日止，按年息
    百分之五計算之利息。另被上訴人甲○○應給付上訴人九百六十九萬八千四百十
    一元及自八十六年五月二十六日起，至清償日止，按年息百分之五計算之利息。
    」並經本院前審予以准許。(上訴人於本審聲明為「被上訴人甲○○應給付上訴
    人一千三百六十九萬八千四百一十一元，及其中四百萬元自八十四年九月二十六
    日起，其餘自八十六年五月二十六日起至清償日止，均按年息百分之五計算之利
    息。」僅係將上開聲明金額合併請求，並未變更) ，從原審請求「甲○○或曾文
    祥」應為給付，上訴後減縮為只向被上訴人甲○○請求，對於原審共同被告曾文
    祥部分即應視為撤回確定，關於給付九百六十九萬八千四百十一元與起訴時主張
    每月給付五十萬元不同，為擴張應受判決之事項，無論減縮或擴張，依法均毋庸
    得對造同意，上訴人減縮或擴張聲明，應予准許。(本院前審誤為變更，然上訴
    人並無撤回第一審之訴，變更為新訴之真意，併此敘明)
三、至備位聲明訴訟標的部分，上訴人除於原審主張者外，於本審另追加民法第一百
    十三條、第二百四十七條第一項、第二百四十五條之一及第一百八十二條第二項
    之規定，為其請求權依據（無因管理部分於本審上訴人不再主張）。被上訴人雖
    表示不同意追加云云。惟按在第二審為訴之變更或追加，非經他造同意，不得為
    之。但民事訴訟法第二百五十五條第一項第二款至第六款情形，不在此限。又請
    求之基礎事實同一者，縱於訴狀送達後，原告仍得將原訴變更或追加他訴，無須
    得被告同意。此觀民事訴訟法第四百四十六條第一項、第二百五十五條第一項第
    二款規定自明。原告於第二審為訴之追加，苟其請求之基礎事實同一者，即非法
    所不許。所謂請求之基礎事實同一，係指變更或追加之訴與原訴之主要爭點有其
    共同性，各請求利益之主張在社會生活上可認為同一或關連，而就原請求之訴訟
    及證據資料，於審理繼續進行在相當程度範圍內具有同一性或一體性，得期待於
    後請求之審理予以利用，俾先後兩請求在同一程序得加以解決，避免重複審理，
    進而為統一解決紛爭者，即屬之。（最高法院九十年度台上字第一六號判決意旨
    參照）。查上訴人於原審固均以系爭買賣契約為有效為前提，惟被上訴人於本院
    更(一)審理中則以該買賣契約因買受人甲○○無自耕能力，且訂約時亦未約定由承
    買人指定登記予有自耕能力之第三人，故買賣契約為標的給付不能，應為自始無
    效置辯，就此，原審及本院第一次審理時均未認定系爭買賣契約為無效，直至本
    院更(一)審方始認定該契約為無效，且最高法院九十年度台上字第一九二號判決亦
    肯認此項見解。故就本件之基礎事實應為同一，只是兩造所主張之法律效果不同
    （即上訴人主張契約有效，被上訴人主張無效）則上訴人於最高法院認定契約無
    效後，另以民法第一百十三條及第二百四十七條、第二百四十五條之一及第一百
    八十二條第二項為依據，追加訴訟標的，核與新修正民事訴訟第二百五十五條第
    一項第二款規定，尚無不合，被上訴人表示不同意追加，即非可採，應予敘明。
貳、實體方面：
一、上訴人主張上訴人與被上訴人甲○○於八十一年五月二十二日訂立不動產買賣契
    約書，標的物為坐落新竹市○○段第一三三三號之土地，並約定土地增值稅由買
    方負擔，因系爭土地為農業用地，被上訴人甲○○無法取得自耕能力證明書，乃
    依買賣契約書第六條第二項之約定，指定被上訴人曾文祥為登記名義人，並辦妥
    所有權移轉登記，嗣新竹市稅捐稽徵處認定被上訴人甲○○利用被上訴人曾文祥
    名義辦理移轉登記逃漏稅捐，乃於八十二年三月間命上訴人繳納土地增值稅一千
    一百一十一萬四千八百二十六元，被上訴人甲○○迭經上訴人定期催告履行其繳
    納稅款之義務而不理。上訴人之先位聲明雖經駁回確定，惟判決理由並無既判力
    ，且本件被上訴人合夥人中確已有自耕能力之人，被上訴人二人之代理人兼使用
    人張火枝在訂約時亦確實明白告知上訴人「他們都有自耕能力」，況系爭土地已
    過戶完竣，被上訴人亦明白承認嗣後之移轉過戶行為，合夥人間並於取得同意所
    書立之轉投資合夥契約書中約明，俟於將來上開土地得處分時，就上開土地按債
    權額比例取償，於本件實無給付不能之可能，故應予目的性限縮解釋民法第二百
    四十六條第一項規定之適用範圍，否則遽為系爭契約無效之認定，公理正義，勢
    將難以伸張，亦顯然有違誠實信用之原則，更違反禁反言之原則。參以日、德、
    法民法之規定：「無效之法律行為經行為人認許者，其認許視為新法律行為之作
    成」，被上訴人甲○○既以有自耕能力之曾文祥為移轉登記名義人，衡情自有使
    原契約有效之意願。爰變更備位聲明，本於原買賣契約之約款，求為命被上訴人
    甲○○應償還上訴人所繳付之土地增值稅額，如鈞院認買賣契約為無效，則追加
    改依民法第一百十三條、第二百四十七條、第二百四十五條之一、第一百八十二
    條第二項，請求被上訴人甲○○應賠償該稅額之判決。（上訴人原先位聲明，本
    於回復原狀及不當得利之法律關係，求為命被上訴人應將系爭土地交還上訴人，
    並自八十一年十月九日起至交付上開土地予上訴人之日止按年給付上訴人十一萬
    八千七百八十四元之判決。原審駁回上訴人全部之訴。上訴人全部提起上訴，關
    於先位之訴部分，業經最高法院第二次發回更審駁回上訴人此部分之上訴，已告
    確定。）上訴聲明：(一)原判決除確定部分外廢棄。(二)右廢棄部分，被上訴人甲○
    ○應給付上訴人一千三百六十九萬八千四百一十一元，及其中四百萬元自八十四
    年九月二十六日起，其餘自八十六年五月二十六日起至清償日止，均按年息百分
    之五計算之利息。(三)訴訟費用由被上訴人負擔。(四)上訴人願供擔保請准宣告假執
    行。
二、被上訴人則以本件系爭農地之買賣，買受人甲○○並無自耕能力，而締約當時，
    復未約定指定登記與有自耕能力之第三人，或具體約定登記與有自耕能力之特定
    第三人，其契約即屬無效。最高法院亦因而駁回上訴人之先位聲明確定。契約為
    無效之事實，應已經確定判決認定，上訴人猶為爭執，自無足採。又買賣契約既
    已經最高法院認定為無效，則上訴人以該買賣契約之約款，請求被上訴人甲○○
    應負擔土地增值稅額，即屬無據。況契約既屬無效，政府本不應課增值稅，上訴
    人因此誤予繳納，受有損害，亦應另循行政程序應向稅捐機關請求返還。被上訴
    人甲○○嗣後始知自己無法取得自耕能力之證明，顯非於訂約時明知或可得而知
    ，自無民法第一百十三條、第二百四十七條之適用。又依民法債編施行法第三十
    六條，第二百四十五條之一規定自八十九年五月五日施行，然本件買賣係在此之
    前，自無適用之餘地。而此稅金係政府收取，非被上訴人收受，被上訴人並無任
    何不當得利可言。至於農地價值貶損與本件契約無效之間並無因果關係，上訴人
    請求被上訴人賠償其課徵之土地增值稅，於法無據等語，資為抗辯。答辯聲明：
    (一)上訴駁回。(二)第二審訴訟費用由上訴人負擔。(三)如受不利判決願供擔保請准宣
    告免為假執行。
三、查坐落新竹市○○段一三三三地號、林地目、面積一．四一四一公頃土地，經編
    定為山坡地保育區農牧用地，前為上訴人所有，於八十一年五月二十二日與被上
    訴人甲○○訂定買賣契約，約定總價金三千五百三十五萬二千五百元，土地增值
    稅由買方負擔，移轉登記時買方即被上訴人甲○○得自由選定自己以外之名義人
    為權利人，因甲○○無自耕能力，嗣該土地以被上訴人曾文祥之名義，於八十一
    年十月八日移轉登記完畢，有上訴人提出之土地登記簿謄本、不動產買賣契約書
    影本各一紙（見原審卷第十九頁至第二二頁）為證，並為兩造所不爭執，足堪信
    為真實。兩造爭執之重點厥為：(1)系爭買賣契約是否為有效？上訴人得否依買賣
    契約約款請求被上訴人甲○○給付稅額？(2)如契約為無效，則上訴人依民法第一
    百十三條、第二百四十七條第一項、第二百四十五條之一及第一百八十二條第二
    項為依據請求被上訴人給付稅額，是否有理由？茲析述如下。
四、系爭賣賣契約為無效：
(一)、按確定判決之既判力，固以訴訟標的經表現於主文判斷之事項為限，判決理由
      並無既判力。但法院於判決理由中，就訴訟標的以外當事人主張之重要爭點，
      本於當事人辯論之結果，已為判斷時，其對此重要爭點所為之判斷，除有顯然
      違背法令之情形，或當事人已提出新訴訟資料，足以推翻原判斷之情形外，應
      解為在同一當事人就該重要爭點所提起之訴訟中，法院及當事人就該已經法院
      判斷之重要爭點法律關係，皆不得任作相反之判斷或主張，始符民事訴訟上之
      誠信原則，最高法院七十三年度台上字第四０六二號著有判決可資參照。
(二)、按私有農地所有權之移轉，其承受人以能自耕者為限，為兩造訂約時（八十一
      年五月二十二日）所適用之土地法第三十條第一項前段所明定。若私有農地之
      買賣，承買人係無自耕能力之人，又未約定由承買人指定登記與任何有自耕能
      力之第三人，或具體約定登記與有自耕能力之特定第三人，即為民法第二百四
      十六條第一項以不能之給付為契約之標的，其契約為無效（本件最高法院八十
      九年度台上字第九０七號發回意旨參照）。又此項承受人自耕能力之有無，縱
      未經當事人主張或抗辯，法院亦應先為調查認定，以為判斷之依據（最高法院
      六十四年台上字第一三五二號判例參照）。查本件系爭農地之買賣，買受人甲
      ○○並無自耕能力，而締約當時，復未約定指定登記與有自耕能力之第三人，
      或具體約定登記與有自耕能力之特定第三人，依上開說明，其契約即屬無效。
      就此，本院前更(一)審判決，業已認定該買賣契約為無效，從而駁回上訴人之先
      位聲明，上訴人不服上訴三審，最高法院亦駁回上訴人此部分之上訴，已如前
      述，則關於系爭買賣契約為無效之事實，應已經確定判決認定，上訴人猶為爭
      執，自無足採。
(三)、上訴人雖主張，判決理由並無既判力云云。惟查依上開最高法院七十三年度台
      上字第四０六二號判決意旨，當事人主張之重要爭點，既經法院本於當事人辯
      論之結果，已為判斷，除有顯然違背法令之情形，或當事人已提出新訴訟資料
      ，足以推翻原判斷之情形外，應解為在同一當事人就該重要爭點所提起之訴訟
      中，法院及當事人就該已經法院判斷之重要爭點法律關係，皆不得任作相反之
      判斷或主張，始符民事訴訟上之誠信原則，更何況該判斷係本件先位聲明部分
      ，由最高法院判決確定，當然對本案有既判力。又本件契約係因違反強制規定
      ，致標的給付不能而為無效，此無效之造成，乃法律規定始然，無關於當事人
      之主張，自與誠信原則無涉，故上訴人以被上訴人主張契約無效違反誠信原則
      ，亦不足採。
(四)、上訴人復以日、德、法民法之規定：「無效之法律行為經行為人認許者，其認
      許視為新法律行為之作成」，而主張本件被上訴人甲○○既以有自耕能力之曾
      文祥為移轉登記名義人，衡情自有使原契約有效之意願云云。惟查我民法並無
      上開德、日、法民法之相類似規定，自不可比附援引。況系爭買賣契約之所以
      無效，係因違反法律強制規定，致標的給付不能，故自不能因被上訴人事後將
      土地登記為第三人名義，而使無效之法律行為，回復為有效。再本件系爭契約
      已因最高法院認定為無效而告確定，已如前述，則當不因農業發展條例修正後
      開放農地買賣，而使契約「復活」，故此部分上訴人之主張，亦不可採。
(五)、系爭買賣契約既屬無效，乃當然無效，自始無效，全部無效，則上訴人以該買
      賣契約之約款，請求被上訴人甲○○應負擔土地增值稅額，即屬無據。況契約
      既屬無效，政府本不應課增值稅，上訴人因此誤予繳納，受有損害，亦應另循
      行政程序應向稅捐機關請求返還。至於被上訴人縱曾自認：「依土地買賣契約
      土地增值稅應由被上訴人繳沒有錯」等語，惟系爭買賣契約既經最高法院認定
      為無效，即無依約負擔之問題，被上訴人上開對契約約定事實之自認，仍因契
      約無效，而不生任何法律效力。上訴人執此主張，即非可採。
五、本件無民法第一百十三條及第二百四十七條第一項之適用：
(一)、按「無效法律行為之當事人，於行為當時知其無效，或可得而知者，應負回復
      原狀或損害賠償之責任。」，又「契約因以不能之給付為標的而無效者，當事
      人於訂約時知其不能或可得而知者，對於非因過失而信契約為有效致受損害之
      他方當事人，負賠償責任。」，民法第一百十三條，第二百四十七條第一項固
      分別定有明文。惟前者適用之要件，必須該使法律行為無效之當事人，於行為
      時「知其無效或可得而知」，後者適用之要件，則必須該當事人於訂約時「知
      其不能或可得而知」者，始為該當。
(二)、查上訴人雖以證人柯文斌所述，主張張火枝係被上訴人甲○○之代理人兼使用
      人，張火枝於訂約時已明知其並無自耕能力，並可得而知嗣後如無法取得自耕
      能力證明，縱然另尋有自耕能力之曾文祥為移轉登記名義人，契約亦將導致無
      效，故張火枝之故意或過失，即如同被上訴人甲○○之故意或過失，被上訴人
      甲○○自應負稅額之損害賠償責任云云，然此為被上訴人所否認。查證人柯文
      斌於本審結稱：「本件買賣是我介紹的，當時張火枝即甲○○的父親，打電話
      給我說他們要買系爭土地，地主乙○○也是我介紹的，簽約時等了一個多鐘頭
      ，甲○○才來簽買方姓名，地主的意思說土地要賣清的，不繳稅金，張火枝說
      農地他們有買賣過，有自耕能力當然就不用繳稅金，所以買方也同意賣方是賣
      清的，簽約時買方並沒有特別說明要登記何人名義，只是說要登記時由買方指
      定登記名義人，賣方就此並沒有意見，我當時也有對地主說有自耕能力的人買
      就不用繳稅，乙○○說他就是不要負擔稅金，要賣清的，土地要賣給有自耕能
      力的人，張火枝說沒有問題。：：當時在場只有張火枝、甲○○、乙○○、我
      、還有另位證人他已經死了。張火枝說他們有自耕能力這句話時甲○○還沒有
      來，地主是和張火枝先談好上開情節以後，甲○○後來才到，甲○○來後很快
      就簽約了，細節都是張火枝跟地主在談的，買地也是張火枝打電話給我的。」
      （見本院更二審卷第九二頁至第九四頁筆錄），足見，本件買賣洽談過程，主
      要均係張火枝與上訴人在談，洽談有關自耕能力與移轉登記有關事項時，被上
      訴人甲○○尚未在場，且直至上訴人與張火枝談好細節後，甲○○始在場，隨
      後即進行簽約，則自難認有關系爭土地買賣契約無效等情，被上訴人甲○○確
      已明知或可得而知。又上訴人雖主張張火枝為被上訴人甲○○之代理人或使用
      人，惟為被上訴人甲○○所否認，上訴人復未舉證以實其說，則上訴人主張被
      上訴人甲○○應就張火枝之故意或過失負責，即無足採。
(三)、上訴人雖又主張「˙˙˙被上訴人曾向新竹市香山區公所申請發給自耕能力證
      明擬辦土地移轉，因無法取得，始以具有農民身分之曾文祥名義登記，足見被
      上訴人於訂約當時，明知伊無自耕能力」云云。惟查本件買賣價金高達三千五
      百三十五萬二千五百元，買賣雙方對於價金之給付以及土地之移轉交付均已履
      行完畢，此為兩造所不爭執，苟被上訴人甲○○於訂約時即明知買賣契約為無
      效，將來可能會遭上訴人以無效為由索回土地，則何以會自動履行價金之給付
      ？況就上訴人謂被上訴人之父親張火枝確實明白告知說他們都有自耕能力，即
      表示被上訴人於訂約時認自己有自耕能力，因此不但積極謀求取得自耕能力證
      明，又給付上訴人三千餘萬元之價金。只是因嗣後被上訴人向新竹市香山區公
      所申請發給農地承受人自耕能力證明書，經審查現耕農地未合法使用，依規未
      合，否准核發時（本院重上字卷第三十九頁訴願決定書之理由），始知自己無
      法取得自耕能力之證明，然此時已在契約訂定之後，如何能謂被上訴人於訂約
      時明知或可得而知該契約無效？事實上，由被上訴人甲○○一再試圖將系爭農
      地移轉自己名下未果，於八十一年五月二十二日訂立爭農地買賣契約後，旋即
      於八十一年六月三日向新竹市香山區公所申請自耕能力證明文書，八十一年六
      月三出具承受農地自任耕作切結書，同年月日由鄰人出具田邊證明書證明被上
      訴人確實自任耕作（見本院更(一)審卷第四十至四三頁），且已支付高達三千五
      百三十五萬二千五百元價金，甚至因自己確定已無法取得自耕能力後，將系爭
      農地信託移轉登記予有自耕能力之曾文祥等情觀之，足見被上訴人有使系爭農
      地買賣契約為有效之意願，顯非自始即知該契約有無效或可得而知之情形，自
      無賠償責任。
(四)、更何況上訴人所主張之損害，為其所繳之稅款，惟契約既屬無效，政府本不應
      課增值稅，上訴人因此誤予繳納，受有損害，亦應另循行政程序應向稅捐機關
      請求返還，無論被上訴人是否自始即知該契約有無效或可得而知，均與此損害
      無因果關係。從而，上訴人主張依民法第一百十三條、第二百四十七條第一項
      ，請求被上訴人甲○○應賠償其稅額之損害即屬無據。
六、本件無民法二百四十五條之一及第一百八十二條第二項之適用：
(一)、民法第二百四十五條之一規定契約未成立時，當事人為準備或商議訂立契約而
      有左列情形之一者，對非因過失而信契約能成立致受損害之他方當事人，負賠
      償責任：一、就訂約有重要關係之事項，對他方之詢問，惡意隱匿或為不實之
      說明者。二、知悉或持有他方之祕密，經他方明示應予保密，因故意或重大過
      失洩漏之者。三、其他顯有違反誠實及信用方法者。必需契約未成立，始有適
      用。本件契約既有訂立，顯有不同，況依民法債編施行法第三十六條，上開規
      定自八十九年五月五日施行，然本件買賣係在此之前，自無適用之餘地，上訴
      人就此主張應無理由。
(二)、民法第一百八十二條第二項規定受領人於受領時，知無法律上之原因或其後知
      之者，應將受領時所得之利益，或知無法律上之原因時，所現存之利益，附加
      利息，一併償還，如有損害，並應賠償。不僅需有得利，且其所稱損害，係指
      受損害人因受領人明知無法律上原因而受利除可請求返還利益，尚可請求損
      害賠償，即需有不當得利為前題。本件買賣契約既已無效，關於土地之增值稅
      ，上訴人本無庸負擔，而此稅金係政府收取，非被上訴人收受，被上訴人並無
      任何不當得利可言。至於農地價值貶損與本件契約無效之間並無因果關係，被
      上訴人就此亦無得利，是兩造間顯無無不當得利之情事，上訴人執此請求賠償
      ，即非可採。
七、綜上所述，本件上訴人所為備位聲明之請求，即本於原買賣契約之約款，求為命
    被上訴人甲○○應償還上訴人所繳付之土地增值稅額，為無理由，不應准許。其
    假執行之聲請亦失所附麗，應併予駁回。原審為上訴人敗訴之判決，及駁回其假
    執行之聲請，並無不合。上訴意旨指摘原判決不當，求予廢棄改判，為無理由，
    應予駁回。至上訴人於本院追加依民法第一百十三條、第二百四十七條、第二百
    四十五條之一、第一百八十二條第二項，請求被上訴人甲○○應賠償該稅額之請
    求，亦無理由，應予駁回，其假執行之聲請亦失所附麗，應併予駁回。
八、本件事證已臻明確，兩造其餘之攻擊防禦方法及所提之證據，經審酌後認均無礙
    判決之結果，爰不予一一論述，附此敘明。
九、據上論結，本件上訴及追加之訴均為無理由，爰判決如主文。
中　　　華　　　民　　　國　 　九十一　 　年 　　十二 　　月　 十七　 　日
　　　　　　　　　　　　　　　　　 民事第十庭
　　　　　　　　　　　　　　　　　 　　審判長法　官　林　敬　修
　　　　　　　　　　　　　　　　　 　　　　　法　官　劉　勝　吉
　　　　　　　　　　　　　　　　 　　　　　　法　官　藍　文　祥
右正本係照原本作成。
如不服本判決，應於收受送達後二十日內向本院提出上訴書狀，其未表明上訴理由者
，應於提出上訴後二十日內向本院補提理由書狀（均須按他造當事人之人數附繕本）
上訴時應提出委任律師或具有律師資格之人之委任狀；委任有律師資格者，另應附具
律師及格證書及釋明委任人與受任人有民事訴訟法第四百六十六條之一第一項但書或
第二項（詳附註）所定關係之釋明文書影本。
中　　　華　　　民　　　國　 　九十一　 　年 　　十二 　　月　 十九　 　日
　　　　　　　　　　　　　　　　　　　　　　書記官　顧　倪淑貞
附註：
民事訴訟法第四百六十六條之一（第一項、第二項）：
對於第二審判決上訴，上訴人應委任律師為訴訟代理人。但上訴人或其法定代理人具
有律師資格者，不在此限。
上訴人之配偶、三親等內之血親、二親等內之姻親，或上訴人為法人、中央或地方機
關時，其所屬專任人員具有律師資格並經法院認為適當者，亦得為第三審訴訟代理人
。
